ACORDAO-COMPLETO-2453375

ACÓRDÃO 64/2021 ATA 1/2021 - PRIMEIRA CÂMARA

VISTOS, relatados e discutidos estes autos de embargos de declaração opostos por João Pereira da Rosa contra o Acórdão 14051/2020-TCU-Primeira Câmara:
ACORDAM os Ministros do Tribunal de Contas da União, reunidos em sessão da Primeira Câmara, ante as razões expostas pelo relator, em:
9.1. conhecer dos embargos de declaração para, no mérito, rejeitá-los;
9.2. dar ciência dessa deliberação ao embargante.

Embargos de declaração opostos contra acórdão que negou provimento a pedido de reexame interposto contra decisão que julgou ilegal seu ato de aposentadoria.

Primeira Câmara

Fundação Universidade Federal de Mato Grosso do Sul.

3. Interessados/Responsáveis/Recorrentes:
3.1. Interessados: Eusebio Garcia Barrio (XXX.475.957-XX); Hilda de Oliveira Lima (XXX.986.961-XX); Irene Nogueira Rasslan (XXX.577.041-XX); Joaquim Miranda da Silveira (XXX.282.650-XX); Joaquim Miranda da Silveira (XXX.282.650-XX); Joaquim Miranda da Silveira (XXX.282.650-XX); Jorge Azambuja Gutierrez da Silva (XXX.760.051-XX); Jorge Shiroma (XXX.795.281-XX); João Pereira da Rosa (XXX.777.161-XX); João Pereira da Rosa (XXX.777.161-XX); João Pereira da Rosa (XXX.777.161-XX); João Pizani Netto (XXX.456.498-XX); Laecio de Almeida Leite (XXX.977.667-XX); Laecio de Almeida Leite (XXX.977.667-XX); Lauro Rodrigues Furtado (XXX.752.226-XX); Lauro Rodrigues Furtado (XXX.752.226-XX); Manoel Ferro e Silva Junior (XXX.161.171-XX); Manoel Ferro e Silva Junior (XXX.161.171-XX); Manoel Ferro e Silva Junior (XXX.161.171-XX); Maria Eloina de Arruda (XXX.580.481-XX); Nair Costa Lessa (XXX.477.631-XX); Nair Costa Lessa (XXX.477.631-XX); Neide Honda (XXX.774.601-XX); Neide Honda (XXX.774.601-XX); Orlando Antunes Batista (XXX.836.888-XX); Roberto Mitio Harada (XXX.302.998-XX); Teresinha Apparecida Buratto dos Santos (XXX.565.001-XX)
3.2. Recorrente: João Pereira da Rosa (XXX.777.161-XX).

13.1. Ministros presentes: Benjamin Zymler (na Presidência), Walton Alencar Rodrigues (Relator), Vital do Rêgo e Jorge Oliveira.
13.2. Ministro-Substituto presente: Weder de Oliveira.

WALTON ALENCAR RODRIGUES

Ministro Walton Alencar Rodrigues.

Trata-se de embargos de declaração opostos por João Pereira da Rosa contra o Acórdão 14051/2020-TCU-Primeira Câmara, nos seguintes termos:
III- DO EMBARGOS DE DECLARAÇÃO - OMISSÃO - NÃO APRECIAÇÃO DA SEGURANÇA JURÍDICA - ART. 287, PARÁGRAFO 1º DO REGIMENTO INTERNO.
O caso em tela trata-se de pedido de revisão da decisão a qual entendeu por reduzir drasticamente o valor da aposentadoria do Embargante - idoso de 91 anos - após 30 (trinta) anos de concessão, sob suposta ilegalidade.
Tem-se presente que o pedido de revisão foi devidamente alicerçado nos seguintes fundamentos: a) Art. 5º, XXXVI da Constituição Federal; b) Segurança Jurídica do idoso e c) Ofensa ao princípio da dignidade da pessoa humana. 
Entretanto, em que pese as devidas exposições apresentadas pela parte Embargante, a qual demonstrou a absoluta ofensa constitucional, o acórdão embargado decidiu por conhecer do pedido de reexame para no mérito, negar-lhe provimento, sob os seguintes argumentos:
"O longo decurso de tempo entre a emissão do ato concessório e sua apreciação pelo Tribunal, bem como a avançada idade do ex-servidor, não são capazes de justificar a manutenção da aposentadoria ilegal.
Os atos de pessoal são atos complexos e somente passam a estar plenamente formados (perfeitos) , válidos (aferição da legalidade com reflexo de definitividade perante a Administração) e eficazes (plenamente oponíveis aterceiros, deixando de apresentar executoriedade provisória) quando recebem o registro do TCU, conforme o disposto no art. 71, inciso III, da Constituição Federal." (grifo nosso) 
E, ainda:
"A aplicação do princípio da segurança jurídica deve ser aferida em cada caso, sendo admitida nas hipóteses em que for irreversível a situação fática do interessado ou insuportável o prejuízo a ele causado.
No presente caso, a decisão vergastada deixou claro que o recorrente pode optar por permanecer aposentado com fundamento no art. 40, inciso III, alínea "c", da redação original da Constituição Federal de 1988, com proventos calculados na proporção de 30/35, não caracterizando supressão dos seus meios de subsistência." (grifo nosso) 
Acontece Excelência que, data máxima vênia, existe uma omissão na r. decisão no que tange ao princípio da segurança jurídica da parte, sobretudo ao prejuízo insuportável causado, a qual deve ser imediatamente eliminada para que não haja mais prejuízos à parte Embargante.
Isto porque, em que pese o princípio da segurança jurídica ter sido utilizado na fundamentação do v. acórdão, este foi equivocadamente negado pela omissão na análise da realidade fática do caso em ela. Senão vejamos.
Em primeiro lugar, cumpre salientar que o Embargante é idoso, possui NOVENTA E UM anos de idade, e, diante disso, necessita de tratamento especial, principalmente, em relação à sua saúde e qualidade de vida.
Ademais, é de suma importância analisar o fato de que DURENTE 30 ANOS CONSECUTIVOS, o Embargante recebe o mesmo valor à título de aposentadoria, ou seja, toda a sua vida encontra-se planejada de acordo com este recebimento
Não suficiente, a referida redução afetaria diretamente no padrão de vida do Embargante, uma vez que durante trinta anos viveu com qualidade e, principalmente, com saúde em virtude do recebimento de sua aposentadoria.
Neste passo, ao confrontarmos os fatos com a decisão embargada, podemos observar nitidamente que houve omissão por parte de Vossa Excelência ao rejeitar o pedido de reexame, pois, caso ocorresse a referida apreciação, com a absoluta certeza o princípio da segurança jurídica teria sido corretamente observado.
Assim sendo, é evidente que a realidade fática do presente processo não foi objeto de análise no julgamento do acórdão, uma vez que todos os aspectos foram menosprezados, inclusive, as garantias fundamentais do Embargante, as quais encontra-se totalmente feridas.
Oportuno se torna dizer que o próprio Ínclito Relator confessa em seu voto que DEVE SER APLICADO O PRINCÍPIO DA SEGURANÇA JURÍDICA em duas hipóteses:
"A aplicação do princípio da segurança jurídica deve ser aferida em cada caso, sendo admitida nas hipóteses em que for irreversível a situação fática do interessado ou insuportável o prejuízo a ele causado. (grifo nosso) 
Todavia, sequer mensurou o prejuízo acarretado ao Embargante, muito menos os direitos e garantias fundamentais existentes, os quais são amplamente feridos com a decisão embargada.
Ora! É inadmissível que o princípio da segurança jurídica seja utilizado como fundamento pra a decisão do v. acórdão sem que esta tenha sido de fato apreciada e mensurada por Vossa Excelência.
Vale relembrar que não se trata de apenas 1 (um) ou 2 (dois) anos de aposentadoria, mas sim TRINTA ANOS CONSECUTIVOS de recebimento, motivo pelo qual se torna insuportável e insustentável a redução da quantia como fora determinado.
Neste raciocínio, imagine Vossa Excelência por 30 (trinta) anos recebendo determinado valor, com todo seu planejamento de vida e sustento baseados neste recebimento, sofrer uma redução drástica de 40% da quantia. Como seria seu padrão e qualidade de vida com o novo provento????
O Ínclito Relator conseguiria manter normalmente seu próprio sustento e de sua família com uma enorme redução no salário após 30 anos recebendo o mesmo valor???
Por óbvio é incabível que o provento do Embargante deixe de ser integral e passe a ser calculado na proporção 30/35, uma vez que, sem dúvidas alguma, configura a supressão dos seus meios de subsistência.
Outrossim, ao negar provimento ao pedido de reexame e decidir por manter a decisão julgada, Vossa Excelência deixa de observar os direitos e garantias fundamentais do Embargante, as quais foram amplamente feridas com a manutenção da redutibilidade da aposentadoria.
Isto é, uma vez que ocorrer a redução da aposentadoria de um idoso de 91 (NOVENTA E UM) ANOS, o qual recebe o mesmo valor durante 30 (TRINTA) ANOS, consequentemente tal decisão fere absolutamente não só o princípio da segurança jurídica, mas também o princípio da dignidade humana.
Destaca-se ainda que o Estatuto do Idoso assegura amplamente a proteção aos idosos, de modo que seus direitos sejam resguardados de forma especial. Vejamos:
Art. 3o É obrigação da família, da comunidade, da sociedade e do Poder Público assegurar ao idoso, com absoluta prioridade, a efetivação do direito à vida, à saúde, à alimentação, à educação, à cultura, ao esporte, ao lazer, ao trabalho, à cidadania, à liberdade, à dignidade, ao respeito e à convivência familiar e comunitária.
Requer-se, por fim, em atendimento ao disposto no artigo 77, inciso V do Código de Processo Civil, para que todas as intimações, notificações e publicações sejam encaminhadas, EXCLUSIVAMENTE, a patronesse da empresa Requerida Dra. Silvia Valéria Pinto Scapin, advogada regularmente inscrita na OAB/MS sob o nº 7.069, sob pena de nulidade absoluta das mesmas, por mais privilegiadas que forem (nos termos do art. 272, § 5 do NCPC (PRECEDENTES STJ EREsp 900.818/RS, Rel. Min. Laurita Vaz, Corte Especial, j. 13.3.2008, publicado em 16.06.2008 REsp 515.690/MG, 3.ª Turma, Rel. Min. ANTÔNIO DE PÁDUA RIBEIRO, DJ de 24/11/2003) .

8.1. Nathan Rios Seno (21.265/OAB-MS) e outros, representando João Pereira da Rosa.  
8.2. Mauricio Nogueira Rasslan (6.921/OAB-MS) e outros, representando Irene Nogueira Rasslan.  
8.3. Felipe Costa Gasparini (11.809/OAB-MS) e outros, representando Joaquim Miranda da Silveira.  
8.4. Jeova Ferreira de Oliveira (3.107/OAB-MS), representando Nair Costa Lessa.  
8.5. Gislaine de Almeida Marques Gasparini (11.277/OAB-MS) e outros, representando Joaquim Miranda da Silveira e Hilda de Oliveira Lima.

Procurador Marinus Eduardo De Vries Marsico.

APOSENTADORIA ESPECIAL DE PROFESSOR. CONVERSÃO DE TEMPO COMUM EM TEMPO DE MAGISTÉRIO. ILEGALIDADE. PEDIDO DE REEXAME. CONHECIMENTO. NEGATIVA DE PROVIMENTO. EMBARGOS DE DECLARAÇÃO. CONHECIMENTO. REJEIÇÃO.

APOSENTADORIA (APOS)

Secretaria de Recursos (Serur); Secretaria de Fiscalização de Integridade de Atos e Pagamentos de Pessoal e de Benefícios Sociais (Sefip).

Trata-se de embargos de declaração opostos por João Pereira da Rosa contra o Acórdão 14051/2020-TCU-Primeira Câmara, que negou provimento a pedido de reexame interposto contra decisão que julgou ilegal seu ato de aposentadoria.
	O embargante alega omissão da decisão embargada em relação ao princípio da segurança jurídica, tendo em vista o valor do benefício a ser recebido em virtude da decisão do Tribunal (proventos proporcionais de 30/35) não ser suficiente para sua sobrevivência, o fato de estar com 91 anos de idade e ter recebido aposentadoria integral por trinta anos consecutivos.
	Não procede a omissão arguida. 
	A decisão embargada deixou assente que longo decurso de prazo para julgamento do ato e idade avançada do beneficiário não devem motivar a manutenção de ato ilegal e que a aplicação do princípio da segurança jurídica deve ser aferida em cada caso e admitida somente quando irreversível a situação fática e insuportável o prejuízo causado ao interessado.
	Dessa forma, argumentos genéricos acerca de queda do padrão e qualidade de vida após trinta anos consecutivos de recebimentos integrais, sem demonstração de prejuízo insuportável ou da impossibilidade de obter os meios de sobrevivência em decorrência da decisão desta Corte, não socorrem o embargante. 
	Por todo o exposto, conheço e rejeito os embargos de declaração opostos por João Pereira da Rosa e voto para que o Tribunal adote o acórdão que submeto à apreciação do Colegiado.
TCU, Sala das Sessões Ministro Luciano Brandão Alves de Souza, em 26 de janeiro de 2021.
WALTON ALENCAR RODRIGUES 
Relator